台灣高等法院臺中分院民事判決　九十年度上易字第六五號
　　　上　　訴　　人
　　　即附帶被上訴人　丙○○
　　　訴訟　代　理人　乙○○
　　　即附帶上訴　人　甲○○
右當事人間請求確認本票債權不存在等事件，上訴人對於中華民國八十九年十一月二
十四日台灣台中地方法院八十九年度訴字第二０三一號第一審判決提起上訴，被上訴
人為附帶上訴，本院判決如左：
    主    文
上訴及附帶上訴均駁回。
第二審訴訟費用關於上訴部分，由上訴人負擔，附帶上訴部分，由被上訴人負擔。
    事實及理由
一、上訴人即附帶被上訴人起訴主張：緣上訴人乙○○自民國（下同）八十八年一月
    二十日招攬支票互助會（下簡稱系爭互助會或合會），會員十四名（未包括會首
    ），每會金額新台幣（下同）五萬元並採內標制，滿會日期為八十九年三月二十
    日，由上訴人乙○○、丙○○二人共同簽發本票十四張、每張面額七十萬元之本
    票交付與各會員以擔保會首乙○○會款之支付，被上訴人參加二會（查被上訴人
    八十八年四月間已標得一會，此會並無爭執），如附表一所示本票（下簡稱系爭
    本票）即上訴人等共同簽發交付與被上訴人供將來得標時上訴人乙○○應付會款
    之擔保。嗣被上訴人雖曾於八十八年八月份以高標金七千八百元得標，因上訴人
    乙○○認標金太高有異，並經其他活會會員同意改由他人得標，未依約將該會款
    交付與被上訴人，事後被上訴人既未依約給付會款，且該互助會已結束，被上訴
    人既仍願意以較高之標金七千八百元標得該次會款，上訴人乙○○自亦得以被上
    訴人所積欠之會款與其應交付被上訴人之得標會款為抵銷，抵銷後系爭本票債權
    即不存在；然被上訴人竟持系爭本票聲請原法院裁定強制執行，經原法院以八十
    八年票字第一五一二五號裁定准許強制執行確定，被上訴人再持該確定本票裁定
    書，作執行名義，向原法院聲請強制執行上訴人丙○○財產，經原法院以八十九
    年度執字第三一八０號執行事件，查封拍賣上訴人丙○○之不動產在案（尚未拍
    定），為此訴請(一)確認被上訴人持有系爭本票債權對上訴人二人均不存在，(二)原
    法院八十九年度執字第三一八０號給付票款執行事件（下簡稱系爭執行事件）之
    強制執行程序，應予請撤銷（即依強制執行法第十四條規定，提起債務人異議之
    訴）。
    被上訴人即附帶上訴人則以：票據屬無因證券，系爭本票交付與被上訴人雖作為
    履約擔保，但該本票成立生效要件均具備，並無自始無效情事，該本票票款且迄
    未給付，並無票據權利嗣後消滅等事由存在，該本票債權自仍對上訴人二人存在
    ，亦無任何得撤銷其對上訴人丙○○強制執行程序之事由。又上訴人乙○○為系
    爭合會之會首，其未給付被上訴人得標會款前，會員被上訴人依法不負死會會款
    給付之義務，是上訴人以死會會款抵銷系爭本票票款，於法不合。又上訴人迄未
    給付被上訴人系爭互助會得標會款，因此應認為被上訴人係系爭互助會末會得標
　　會員，應得會金為七十五萬元，依此計算，並扣除被上訴人積欠死會款三十五萬
　　元，被上訴人就系爭本票尚有三十五萬元暨八十九年四月十日起至清償日止，按
　　年息百之六計算之利息等語，資為抗辯。
二、本件原審對於被上訴人之請求，判決被上訴人部分勝訴（即確認被上訴人所持有
    上訴人簽發之如附表一所示本票債權，在超過新台幣貳拾玖萬伍仟肆佰元暨自民
    國八十八年九月十日起至清償日止按年息百分之六計算之利息範圍內，對上訴人
    均不存在），上訴人就其敗訴部分，聲明不服，請求廢棄原審不利己之判決，並
    求為判決確認被上訴人持有系爭本票債權，其中二十九萬五千四百元及自八十八
    年九月十日起至清償日止，按年息百分之六計算之利息部分對上訴人不存在，並
    撤銷原審系爭執行事件之強制執行。被上訴人則求為判決駁回上訴。
    又附帶上訴人甲○○於第二審附帶上訴，其聲明求為判決，廢棄原判決主文第一
    項，並駁回該部分附帶被上訴人在第一審之訴；附帶被上訴人乙○○、丙○○則
    求為判決駁回其附帶上訴。
三、查上訴人主張被上訴人因參加系爭互助會，而持有上訴人等共同簽發之系爭本票
    乙張，經被上訴人於八十八年九月間提示後仍未獲兌現，被上訴人隨向原法院聲
    請准許本票強制執行裁定（八十八年度票字第一五一二五號）確定後，以系爭本
    票裁定書作執行名義，再向原法院聲請以八十九年度執字第三一八０號執行事件
    ，對上訴人丙○○之財產，進行強制執行程序之事實，業據其等提出法院本票裁
    定書、本票、法院查封登記函文等影本各一份為證（見沙補卷第九至十三頁），
    並經本院調閱原法院八十八年度票字第一五一二五號本票裁定卷、八十九年度執
    字第三一八０號民事執行案卷，審閱屬實，復為被上訴人所不爭執，自堪信為真
    實。
四、次按，票據債務人雖不得以自己與發票人或執票人之前手間所存抗辯之事由對抗
    執票人，票據法第十三條前段定有明文，惟仍不妨票據債務人以其與執票人間為
    直接前後手之原因抗辯事由對抗執票人，而得拒絕給付票款。本件上訴人主張如
    附表一所示本票為其等共同簽發直接交付與被上訴人，該票據原因關係則係基於
    被上訴人參加上訴人乙○○所召集系爭互助會，對於由被上訴人競標而得標時，
    會首即上訴人乙○○確實依互助會契約交付得標會金之擔保，被上訴人亦自承此
    本票交付之原因關係即作為上述履約擔保無訛，因之，兩造既均對八十八年八月
    份該次標會競標之最高標金為被上訴人出具之七千八百元一節不爭執，上訴人乙
    ○○依互助會契約即有交付該筆互助會款之義務，亦即被上訴人於八十八年八月
    份得標時依約上訴人應給付其互助會款（即合會金）共計六十四萬五千四百元（
    計算式如附表二）；惟上訴人二人進而復主張被上訴人以七千八百元之高標金得
    標後，自八十八年八月份起依約應付之該會死會會款三十五萬元（50000x7=3500
　　00）亦迄未給付，被上訴人對此亦不爭執，則上訴人乙○○主張以此被上訴人應
　　給付之會款三十五萬元，與其應給付被上訴人之得標會款六十四萬五千四百元抵
　　銷後，該本票票據原因關係所擔保之上訴人乙○○應給付被上訴人者僅餘二十九
　　萬五千四百元（000000-000000=295400），亦即被上訴人得行使系爭本票之債權
　　僅為二十九萬五千四百元。又按臺灣合會性質乃會員與會首間締結之契約，會員
　　相互間除有特約外，不發生債權債務關係。次按民間互助會，須會首付清得標會
　　款後，得標會員始負攤付死會會款之義務。惟查會首先付得標會款與得標會員後
　　付死會會款，兩者間雖有先後給付義務之分，但此先後給付之分，於互助會滿會
　　前，始有適用，更與停止條件有別，尤其於滿會結算時，會員不得以會首得標會
　　款未給付，即拒付死會會款，否則互助會豈無滿會終結之日，而有悖互助會締約
　　之本旨﹖是被上訴人抗辯上訴人會首先付得標會款，為被上訴人繳納死會會款之
　　停止條件，在上訴人未付被上訴人得標會款前，被上訴人依法不負死會會款義務
　　云云，顯有誤會。又被上訴人既已自認伊於八十九年八月間得標，及上訴人拒付
　　得標款等詞在卷（見原審卷第二五頁），則被上訴人又抗辯因上訴人拒付得標會
　　款，應認被上訴人末會得標會員云云，亦於法無據，而不足取。至上訴人主張以
　　被上訴人持有附表三所示之支票六張（其中發票人廖奇勳、蔡慶霖為系爭互助會
　　會員，其餘發票人形式上則非系爭互助會會員），抵銷系爭本票債權云云，惟按
　　二人互負債務，而其給付種類相同，並均屆清償期者，各得以其債務，與他方之
　　債務，互為抵銷，民法第三百三十四條第一項前段固定有明文。然查臺灣合會性
　　質乃會員與會首間締結之契約，會員相互間除有特約外，不發生債權債務關係，
　　已如前述，是系爭互助會之債權債務關係僅存在於會首與會員間，會員與會員間
　　不生債權債務關係，故被上訴人殊難以被上訴人持有他會員或第三人之支票抵銷
　　會款，況附表三所示之支票，均未完成發票日之必要記載事項，有該支票可按（
　　見本院卷第一九四、一九五頁），即尚非有效票據，是上訴人主張之抵銷，於法
　　不合。又上訴人主張以上訴人持有之被上訴人簽發、發票日八十八年四月二十五
　　日、面額五十萬元、票號00000000號之本票債權抵銷系爭本票債權云云
　　，惟該被上訴人簽發之五十萬元本票債權，業經原法院以九十年度沙簡字第一三
　　０號判決確認對被上訴人本票債權不存在確定在案，亦經本院調閱該卷宗，核閱
　　無誤，是上訴人以該確認本票債權不存在之本票，抵銷系爭本票債權，顯不足取
　　。故上訴人二人主張以與執票人即被上訴人間之此票據原因抗辯事由，拒絕給付
　　該本票面額超過二十九萬五千四百元之部分，亦即四十萬四千六百元（000000-0
　　00000=404600）之部分，並請求確認如附表一所示本票債權在四十萬四千六百元
　　及法定遲延利息之範圍內，對上訴人二人均不存在，即非無據；至於該本票債權
　　在二十九萬五千四百元及法定遲延利息之範圍內，則仍對上訴人二人存在，其等
　　此部分主張，則無足採。
五、又查，系爭本票債權其中仍有二十九萬五千四百元對上訴人存在，被上訴人持系
    爭本票確定裁定書，為執行名義，向原法院聲請以八十九年執字第三一八０號對
    上訴人丙○○財產之強制執行程序，依法有據而不得撤銷，僅是執行之範圍不得
    超過二十九萬五千四百元及法定遲延利息金額，上訴人丙○○此部分訴請撤銷該
    強制執行程序，亦無理由，應予駁回。
六、又查附帶上訴人抗辯上訴人會首先付得標會款，為被上訴人繳納死會會款之停止
    條件，在上訴人未付被上訴人得標會款前，被上訴人依法不負死會會款義務；及
    上訴人拒付得標會款，應認被上訴人末會得標會員云云，於法不合，已如前述，
    是被上訴人附帶上訴，為無理由。
七、綜上所述，上訴人訴請確認被上訴人所持有上訴人共同簽發之系爭本票債權，在
    超過貳拾玖萬伍仟肆佰元暨此自民國八十八年九月十日起至清償日止按年息百分
    之六計算之利息範圍內，亦即該本票債權關於四十萬四千六百元及其法定遲延利
    息之部分，對其等均不存在之部分，為有理由，應予准許；逾此部分之訴則難謂
    有據，應予駁回；另上訴人丙○○訴請撤銷原法院八十九年度執字第三一八０號
    被上訴人與上訴人楊琇銀間給付票款執行事件之強制執行程序，亦無理由，應予
    駁回。原審判決上訴人上開一部勝訴，一部敗訴，核無不當，上訴及附帶上訴意
    旨指摘原判決不當，求予廢棄改判，皆無理由，均應予駁回。
八、本件事證已臻明確，兩造其餘攻擊或防禦方法及所提證據，均與本院心證之形成
    及判決結果，不生影響，爰不一一再加以論述，併此明．
九、據上論結，本件上訴及附帶上訴，均無理由，依民事訴訟法第四百四十九條第一
    項、第七十八條、第八十五條第一項前段，判決如主文。
中　　　華　　　民　　　國　　九十一　　年　　　四　　　月　　　十　　　日
~B1民事第六庭審判長法　官　饒鴻鵬
~B2　　　　　　　　法　官　吳惠郁
~B3　　　　　　　　法　官　陳繼先
右為正本係照原本作成。
不得上訴。
~B 　 　　　　　　書記官　劉建智
中　　　華　　　民　　　國　　九十一　　年　　　四　　　月　　 十一　　 日
                                                                        Ｂ
附表一：
┌───┬──────┬───────┬───┬─────┬───────────────┐
│發票日│面額(新台幣)│票　　　　　號│到期日│利息起算日│　備　　　　　　　　　　　註　│
├───┼──────┼───────┼───┼─────┼───────────────┤
│1.│柒拾萬元　　│0000000│未記載│9.１０　　│業經原審以八十八年度票字第一五│
│　　　│　　　　　　│　　　　　　　│　　　│　　　　　│一二五號本票裁定准予強制執行。│
└───┴──────┴───────┴───┴─────┴───────────────┘
附表二：
一、八十八年一月份起會至八十八年八月份前一會亦即七月份時，包括會首及死會會
    員七人，每人應付會款五萬元。
二、八十八年八月份時，活會會員不包括該次得標之被上訴人，尚有七人，每人應付
    會款扣除標金七千八百元後為四萬二千二百元（00000-0000=42200）。
三、會首即上訴人乙○○應交付八十八年八月份該次得標會員即被上訴人合會金，總
    計為六十四萬元五千四百元：50000*7+42200*7=645400
 附表三：
┌───┬────┬──────────┬───┬─────────────┬─────┐
│發票人│面　　額│　票　　　　　　號　│發票日│ 付　 　　　款　　　 　人 │ 備　　註 │
│　　　│(新台幣)│　　　　　　　　　　│　　　│　　　　　　　　　　　　　│　　　　　│
├───┼────┼──────────┼───┼─────────────┼─────┤
│楊裕成│五萬元　│ＦＡ0000000　│未完成│台中縣梧棲鎮農會信用部　　│　　　　　│
│　　　│　　　　│　　　　　　　　　　│　　　│　　　　　　　　　　　　　│　　　　　│
├───┼────┼──────────┼───┼─────────────┼─────┤
│陳朝榮│五萬元　│ＦＡ0000000　│未完成│龍井鄉農會信用部　　　　　│　　　　　│
│　　　│　　　　│　　　　　　　　　　│　　　│　　　　　　　　　　　　　│　　　　　│
├───┼────┼──────────┼───┼─────────────┼─────┤
│丙○○│五萬元　│ＵＥ0000000　│未完成│台灣省合作金庫沙鹿支庫　　│　　　　　│
│　　　│　　　　│　　　　　　　　　　│　　　│　　　　　　　　　　　　　│　　　　　│
├───┼────┼──────────┼───┼─────────────┼─────┤
│廖奇勳│五萬元　│ＩＢＣ0000000│未完成│台中市第六信用合作社　　　│　　　　　│
│　　　│　　　　│　　　　　　　　　　│　　　│西屯分社　　　　　　　　　│　　　　　│
│　　　│　　　　│　　　　　　　　　　│　　　│　　　　　　　　　　　　　│　　　　　│
├───┼────┼──────────┼───┼─────────────┼─────┤
│廖奇勳│五萬元　│ＩＢＣ0000000│未完成│台中市第六信用合作社　　　│　　　　　│
│　　　│　　　　│　　　　　　　　　　│　　　│西屯分社 　　　　　　　　 │　　　　　│
│　　　│　　　　│　　　　　　　　　　│　　　│　　　　　　　　　　　　　│　　　　　│
├───┼────┼──────────┼───┼─────────────┼─────┤
│蔡慶霖│五萬元　│ＡＧ0000000　│未完作│台南區中小企業銀行鹽水分行│　　　　　│
│　　　│　　　　│　　　　　　　　　　│　　　│　　　　　　　　　　　　　│　　　　　│
└───┴────┴──────────┴───┴─────────────┴─────┘
